臺灣高等法院臺中分院民事判決　　　八十八年度重上更(一)字第一○號
　　　上訴人即被上訴人　隆豐營造股份有限公司
　　　法定代理人　　　　乙○○.
　　　法定代理人　　　　甲○○.
右當事人間請求給付工程款事件，兩造對於中華民國八十五年六月十四日臺灣臺中地
方法院八十四年度重訴字第三五九號第一審判決各自提起上訴，判決後，經最高法院
第一次發回，本院判決如左：
　　主 　　 文
原判決關於命上訴人鈞國建設股份有限公司給付超過新台幣貳拾玖萬陸仟貳佰捌拾元
及自民國八十四年八月十三日起至清償日止，按年息百分之五計算之利息部分，及該
部分假執行之宣告，暨命上訴人負擔訴訟費用之裁判均廢棄。
右開廢棄部分，上訴人隆豐營造股份有限公司在第一審之訴，及假執行之聲請均駁回
。
其餘鈞國建設股份有限公司之上訴駁回。
隆豐營造股份有限公司之上訴駁回。
第一、二審及發回前第三審訴訟費用，除確定部分外，本訴部分由鈞國建設股份有限
公司負擔百分之一，餘由隆豐營造股份有限公司負擔。
    事實及理由
甲、程序方面：
    按上訴人即被上訴人隆豐營造有限公司（以下稱隆豐公司）於民國（下同）八十
    七年八月間，公司之組織已由有限公司變更為股份有限公司，有台北縣政府營利
    事業登記證暨經濟部公司執照可參（本院第一卷第四十七一頁），先此敘明。
乙、實體方面：
壹、本訴部分：
一、本件上訴人即被上訴人隆豐公司主張：伊與被上訴人即上訴人鈞國建設股份有限
　　公司（以下稱鈞國公司）於八十一年十二月二十六日成立承攬契約，承攬鈞國公
　　司於上開土地上「歡喜自在」房屋新建工程，總價為(1)新台幣（下同）一億五千
　　二百萬元，嗣後含(2)第一次追加工程款二百一十三萬二千六百零四元，及(3)合約
　　內未列，惟已完工之應追加工程款一千一百五十萬五千五百九十四元，全部工程
　　款一億六千五百六十三萬八千一百九十八元，扣除伊已領金額一億四千五百七十
　　八萬九千三百九十六元，尚欠一千九百八十四萬八千八百零二元。伊已依約完成
　　系爭工程，鈞國公司亦已將承攬標的物自八十三年九月起陸續交屋予客戶共二十
　　五戶，惟鈞國公司均以各種不同理由拒不給付，爰依約請求給付上開工程款尾款
　　，求為命鈞國公司應給付伊一千九百八十四萬八千八百零二元，並加付法定遲延
　　利息之判決。（隆豐公司所請求一千九百八十四萬八千八百零二元，經原審判決
　　後兩造均上訴，經本院於發回更審前判決，上述工程款，其中(1)(2)項請求部分有
　　理由，扣除鈞國公司已支付之款項，鈞國公司應再支付隆豐公司七百八十五萬二
　　千四百三十元，第三(3)項部分鈞國公司應支付隆豐公司六百八十八萬八千五百九
　　十六元，合計鈞國公司總計應支付隆豐公司工程款一千四百七十四萬一千零二十
　　六元，隆豐公司就其敗訴之五百一十萬七千五百九十六元並未上訴而已確定。）
　　並聲明：(1)原判決不利於隆豐公司之部分，除確定部分外廢棄。(2)右廢棄部分，
　　鈞國公司應再給付上訴人一仟一百八十六萬零六百二十二元正，及自八十四年八
　　月十三日起清償日止，按週年利率百分之五計算之利息。(3)鈞國公司之上訴駁回
　　。(4)第一、二審訴訟費用除確定部分外，及發回更審前第三審訴訟費用均由被上
　　訴人負擔。(5)第二項聲明，隆豐公司願供擔保，請准宣告假執行。
二、上訴人鈞國公司則以：系爭工程總價為一億五千二百萬元，並無追加如隆豐公司
    所主張各項工程之情事，又隆豐公司承攬前開工程係於八十二年一月一日正式開
    工，依契約書第四條規定，應於三百日曆天內，即八十二年十月二十七日完工，
    惟隆豐公司施工遲延，屢經伊催告趕工及改善初驗發現之缺失，均不理會，伊遂
    依合約第二十二條第二項規定接手上開工程之施作，目前該等工程亦尚未完工，
    隆豐公司自無從請求伊給付全部工程款等語置辯。並聲明：(1)原判決主文第一項
    關於命鈞國公司給付金額部分及其假執行之宣告與命負擔訴訟費用之裁判均廢棄
    。(2)上開廢棄部分，隆豐公司在第一審之訴及假執行之聲請駁回。(3)第一、二審
    及發回前第三審訴訟費用由隆豐公司負擔。
三、查隆豐公司主張與鈞國公司訂立契約，由隆豐公司承攬「歡喜自在」房屋新建工
　　程，總工程款一億五千二百萬元。嗣後追加之工程有一百六十四萬一千八百二十
　　六元，扣除鈞國公司已支付之一億四千五百七十八萬九千三百九十六元，而鈞國
　　公司尚欠之工程款為七百八十五萬二千四百三十元等情，為鈞國公司所不爭執（
　　本院第一卷第三十二頁背面、第三十五頁），並提出工程契約一份（原審第一卷
　　第三至十頁）為證，已足認為真實。
四、其餘未確定，而隆豐公司請求鈞國公司給付之追加工程款部分（原審第一卷第三
    十頁），分述如下：
（一）「清玻璃改為茶色玻璃」工程款為二十三萬七千二百八十元，及電話受信箱改
      為不銹鋼」計五萬九千元，鈞國公司已自認為原契約所無，同意給付，故此部
      分，隆豐公司之請求核屬有理。
（二）中庭施作工程（二次施作）六百五十九萬二千三百十六元部分：隆豐公司主張
      目前已完成之中庭係鈞國公司於取得使用執照後，提供另份中庭圖樣要求施作
      ，目前中庭所有之警衛室、花圃、彫塑、圍牆等多項設施為原合約所無，原鈞
　　　國公司僅提供建照圖說供隆豐公司估價，是以隆豐公在估價單上僅列計「景觀
　　　綠化工程」四百萬元（原審第一卷第六十三頁），並提出竣工照片圖、現場照
　　　片十八張（原審第二卷第一一四至一一七頁）及建照核准圖（本院第一卷第一
　　　二０頁）為證，並舉證人蕭明昌證明確有二次施工（本院第二卷第三十頁）。
　　　惟為鈞國公司所否認，辯稱：該等設施原即包含於合約之內云云，並提出八十
　　　一年十月二十三日之景觀工程中庭設計圖為證（外放）。經查：
　１、證人蕭明昌到庭證稱，本件糸爭工程之中庭確有在取得使用執照之前作一次工
　　　程，取得使用執照之後．再作一次工程等語（本院第二卷第三十頁），而依隆
　　　豐公司所提出之一樓建照核准圖本院第一卷第一二○頁確與景觀工程中庭設計
　　　圖不符，而衡諸一般集合式住宅之中庭為使成社區「內」之公共設施，並規避
　　　建管單位開放空間之限制，多於使用執照准許後，再施以二次施工，乃本院依
　　　職權已知之事項，是以隆豐公司主張系爭工程之中庭曾在取得使用執照後再做
　　　二次施工一節，應可採信。
  ２、隆豐公司所提出之一樓建照核准圖上，雖確無警衛室、花圃、彫塑、圍牆、門
      柱等設施，然經比對鈞國公司提出之景觀工程設計圖及隆豐公司所提照片之結
      果，隆豐公司所提照片中之警衛室、花圃、彫塑、圍牆、門柱等設施，於設計
      圖上均已繪製，而該設計圖之製作日期（八十一年十月二十三日）係在兩造訂
      約（八十一年十二月二十六日）前，縱或上開設計圖有部分須在取得使用執照
      後二次施工始能完成，然此係針對建管單位而言，於鈞國公司本身，為使承攬
      之隆豐公司確實瞭解承攬契約之工作內容，以符實際，鈞國公司斷無在與隆豐
　　　公司訂約之時，未拿出上開設計圖之理，又隆豐公司為從事營造之公司，斷無
　　　事先不知中庭尚須二次施工之理，是以隆豐公司主張其估價之始，鈞國公司僅
　　　提出建照核准圖云云，不足採信。
  ３、依隆豐公司所提出之歡喜自在房屋買賣合約書附件影本所載（原審第二卷第九
      十六至九十八頁）：
  (1)、合約附件─建材設備「庭園部分」，載明：
      別墅區特聘景觀設計師「規劃中庭花園」，並配合燈光調節，塑造出優雅氣氛
      之庭園，內有綠意植栽、健康步道、「造型花台」、「草地鋪面」等，社區入
      口採皇家級新穎「造型藝術大門」，並設「警衛室」，管理人員進出，確保社
      區安全。
  (2)、合約附件─建材設備「安全設施部分」，載明：
      社區大門設有「警衛管理室」，二十四小時全天候安全管理，全區並均以「圍
      牆」圍起，上方並設有紅外線偵測感應系統，遇有侵入立即警報。
  ３、綜上，依兩造簽訂之工程契約書第五條契約範圍之規定：「本契約包括本契約
      條文、契約補充條文、估價單、建材說明書、工程預計進度表、施工說明書、
      全部施工圖樣及付款進度表。」，是以工程施作範圍即應依前開規定認定之，
      依上開工程契約書之約定，關於前述建材說明書之中庭施作工程及八十一年十
      月二十三日之系爭工程中庭設計圖，應認上開中庭設計圖之內容為兩造訂約時
      即有所合意．隆豐公司就該兩造合意之中庭內容所應支出之款項自當計算於兩
      造之工程契約總價內，即或隆豐公司於當初訂約估價之時有少估之情形，亦非
　　　得以追加工程款請求，且徵諸證人蕭明昌證稱第一次工程僅作一些簡單的植裁
　　　（本院第二卷第三十頁），斷無如隆豐公司所陳第一次工程即花費四百萬元之
　　　理，是以證人蕭明昌所證第一次大約三、四百萬元云云，核無可採，是以本件
　　　工程雖為建管單位檢查所需，而確於使用執照核准後，隆豐公司再予中庭二次
　　　施工，亦應包括於原訂工程契約內，隆豐公司應無重覆請求中庭工程費用之餘
　　　地，是故隆豐公司此部分六百五十九萬二千三百十六元之請求，難予准許。
五、隆豐公司另主張本件工程因有追加或變更之部分，再加上鄰地排水糾紛致請領使
    用執照遲延，凡此等事由而延長之工期均不得歸責於伊，應加計工期六百五十五
    天，依此計算，隆豐公司即無遲延完工之情事，鈞國公司則抗辯應依契約約定，
    於全部工程完工，經驗收合格交屋，而以交屋日為「完工日」，是隆豐公司並未
    於約定期限完成系爭工程等語。經查：
（一）就原定工程（即未包括前述追加部分）而言，兩造固於工程合約書第四條、第
      二十三條第三款約定系爭工程於八十一年十二月三十一日正式開工，並於三百
      日曆天（若依鈞國公司同意之開工日八十二年一月一日起算，則為同年十月二
      十七日）內完工，完工日以鈞國公司完全驗收合格交屋日為準。如因天災人禍
      確為人力所不能抗拒之原因致需延長完工日期時，隆豐公司得視實際狀況要求
      「鈞國公司同意」延遲交屋期限。又驗收如局部不合格，隆豐公司應即修理完
      成後再行通知鈞國公司複驗，複驗合格後即辦理交屋，交屋完成日為完工日。
      是以依兩造之契約所定，倘有特殊事由，且經鈞國公司同意，則三百個日歷天
      之工作期並非不可延長，而查隆豐公司除原約定工程外，尚施作如前理由四（
      一）之追加工程，且鈞國公司就系爭工程確有追加一百六十四萬一千八百二十
      六元之工程亦自認無訛，該部分既非在原合約約定範圍內，自應另予隆豐公司
      相當之施工期，始為合理。又隆豐公司於原定完工日即八十二年十月二十七日
      後至八十三年十一月十八日後，仍向鈞國公司領款達二十次，此有鈞國公司所
      出具之隆豐公司領取工程款統計表在卷可憑，鈞國公司復自承其分別於八十三
      年六月七日、八月三日、十一月十八日及八十四年一月五日仍給付隆豐公司追
      加工程款（原審第一卷第八十五頁、本院第一卷第三十三頁），足認兩造間就
      系爭工程之完工日，至少應有延長至鈞國公司最後付款日之合意，否則鈞國公
      司斷無續為付款而不主張隆豐公司違約並扣款之理。故隆豐公司之交屋若在鈞
      國公司最後付款之八十四年一月五日前者，應認其並未遲延，至該日之後始交
      屋者，則以鈞國公司同意據以為認定完工日標準之八十四年二月二十七日（即
      鈞國公司驗收日）為完工日（本院第一卷第三十四頁背面、第三十五頁、第六
      十四頁）。
（二）隆豐公司主張鈞國公司與鄰地所有人發生糾紛，遭鄰地所有人向台中市政府工
      務局陳情，鈞國公司遲至八十三年五月十三日始與鄰戶達成協議，致隆豐公司
      於八十三年五月三十日始領得使用執照等情，固據提出臺中市政府工務局函及
　　　協議書各一份為證，惟為鈞國公司所否認，辯稱鈞國公司為定作人，隆豐公司
　　　為承攬人，故承攬人因施工致損及鄰地排水糾紛，應由承攬人負責，鈞國公司
　　　僅負協調糾紛而已，且本件糾紛處理期間（即八十二年七月至八十三年五月）
　　　，隆豐公司仍繼續其他工程之施工，並領取工程款，該鄰地排水糾紛期間，不
　　　影響工程施工云云，惟查鈞國公司係本件工程之定作人，隆豐公司為承攬人，
　　　基地乃鈞國公司交付予隆豐公司施作者，依承攬人係依定作人之指示完成工作
　　　之本旨，並參諸證人即本件工程之主任技師黃萬福證稱：對工地附近之調查，
　　　如契約未明訂時，要以互相協調為準，本件要開工之前，營造公司和建設公司
　　　還有建築師都會到現場去會勘，協調出如何處理，因工地主任會勘回來之後，
　　　沒有跟伊反應水管的問題，故伊認為沒有問題等語（本院第二卷第四十三頁）
　　　，可知本件工程基地，在鈞國公司交付予隆豐公司之時，並未告知隆豐公司該
　　　基地下方埋有鄰地排水溝，應設法事先遷移後再為施工，是以因此所造成之鄰
　　　地排水問題，自屬非可歸責於隆豐公司之事由，鈞國公司辯稱伊僅係代隆豐公
　　　司出面與鄰居協調云云，揆諸上開事證，自非可採；次查本件工程發生鄰地建
　　　築物地下室積水情事後，鄰地住戶於八十二年七月二十日即向台中市政府陳情
　　　，有陳情書及附圖影本在卷可稽（本院第二卷第十八之一頁至二十一頁），依
　　　台中市政府建築物施工損鄰爭議事件處理要點第六點之規定，台中市政府本得
　　　暫緩核發使用執照，且依本院向台中市政府調得之本件建築執照及使用執照卷
　　　內之使用執照申請書中，「審查項目」中亦列有「損害鄰房有案者已解決」之
　　　審查項目（本院第二卷第二十二頁），且鄰地住戶不論係八十二年七月二十日
　　　，或八十三年四月十六日之陳情書，均已敘明請求暫緩核發使用執照（本院第
　　　二卷第二十三頁），且參諸鈞國公司迨至八十三年五月十三日與鄰戶達成協議
　　　（本院第一卷第一０七、一０八頁），隆豐公司旋於八十三年五月十五日送件
　　　申領使用執照，並於八十三年五月三十日領得使用執照，益證鄰地排水問題，
　　　確足以影響本件工程使用執照之核發；末查本件工程於八十二年十月二十九日
　　　即經台中市政付勘驗完成頂板，有台中市政府工務局建照及使照卷附勘驗報告
　　　書影本在卷可稽（本院第二卷第十八頁），而證人即本件工程之主任技師黃萬
　　　福復到庭證稱；「屋頂板完成後還要將磁磚貼上去，並要將門窗裝上，還要拆
　　　掉外面的鷹架等工程，這些工程須要二個月時間才能完工，在八十二年十二月
　　　底就可以請領使用執照。」等語（本院第二卷第二十三頁），則隆豐公司於八
　　　十二年十二月二十九日即達可隨時請領本件工程使用執照之狀態，今既因非可
　　　歸責於己之事由致無法如期領得使用執照，依民法第二百三十條規定之意旨，
　　　自八十三年十二月二十九日至鈞國公司與鄰戶達成協議之八十三年五月十三日
　　　止此段期間，隆豐公司當不負遲延責任，而應認為隆豐公司主張該一百三十五
　　　日不列入工期之主張為可採，即隆豐公司得以延長工期一百三十五日。
（三）隆豐公司復主張因地下室基礎結構變更，依建築法第六十一條規定須先行停工
      ，並經業主通知建築師變更設計申請政府建管機關核准後，始得繼續施工，鈞
　　　國公司自八十二年二月二十五日至同年七月十九日間，共一百四十五日為等待
　　　申請變更設計核准而停工，應予延長工期云云，並提出歡喜自在工務會議紀錄
　　　影本二份為證（本院第一卷第八十之一及八十一頁），鈞國公司則以本件係因
　　　隆豐公司未按設計圖施工地下室工程，致建築師陳明雄拒簽地下室工程進度表
　　　，為配合辦理地下室基礎結構變更，致變更設計後之柱位不同，以致增加停車
　　　位，均須一併辦理變更設計，故辦理地下室基礎結構變更，以及變更柱位與停
　　　車位增加，均係為配合隆豐營造公司施工錯誤，不得已之措施，隆豐公司不得
　　　主張延長工期等語，經查觀諸隆豐公司所提出之歡喜自在工務會議紀錄影本二
　　　份內容，多係就系爭工程未完成或應補強之部分加以記載，雖其中有「變更設
　　　計」之字樣，然亦無從判斷係因隆豐公司錯誤在先，致為求補救而變更設計，
　　　或鈞國公司先要求隆豐公司變更施作方式，是以從上開工務會議紀錄尚無從據
　　　以推知鈞國公司曾指示隆豐公司就地下室基礎變更施作方式，另證人即本件系
　　　爭工程之建築師陳明雄復於原審到庭結證稱：隆豐公司開挖方式與其設計圖不
　　　符，其曾要求隆豐公司停工，並通知鈞國公司地下室開挖方式不對，後來有變
　　　更設計．．．其於設計圖說明隆豐公司在支撐上有做錯，且未按圖施工．．．
　　　等語（原審第一卷第八頁、第二卷第四十九頁），另證人即鈞國公司之協理張
　　　谷名亦於原審證稱：陳明雄建築師有派黃榮峻在現場監工，當初施工方法變更
　　　是隆豐公司自變更，有制止他，但隆豐公司不理會，黃榮峻亦有向建築師反
　　　應等語（原審第一卷第八十一頁背面），雖證人即隆豐公司公共經理蔡潘文斌
　　　證稱：係鈞國公司為了要趕工程而要求隆豐公司變更地下室工程等語（原審第
　　　一卷第八十一頁），惟蔡潘文斌曾於隆豐公司任職，證詞難免有偏袒隆豐公司
　　　之虞，而陳明雄則當場目睹隆豐公司施工情形，且為建築師，具備建築方面之
　　　專門知識，且為中立人士，故應以其證言較為可採，雖隆豐公司復以鈞國公司
　　　有派駐監工於現場，且地下室施工非一日、二日之事，鈞國公司何以不予阻止
　　　，且變更設計後可增設停車位，有利於鈞國公司，以證明係鈞國公司指示變更
　　　施工方法云云，然查證人張谷名已證稱當時曾向隆豐公司反應，隆豐公司不理
　　　會等語，是以鈞國公司並非未予阻止，又即或變更施工方法後確有增加停車位
　　　，因如隆豐公司所稱此增加之停車位係於取得使用執照後自行增設（本院第二
　　　卷第一００頁），顯非合法停車位，且將涉及變更設計及停工（本院第二卷第
　　　一００頁），鈞國公司實無必要自行做此變更，是以隆豐公司上開主張尚不足
　　　以使本院得鈞國公司指示其改變地下室施工方法之心證，況隆豐公司就本院前
　　　審依其所認定係因隆豐公司未依原設計圖施工，致地下室基礎變更之事實，故
　　　駁回隆豐公司所請求增加之鋼筋及混凝土費用一百二十萬元部分，並未上訴，
　　　是以應認隆豐公司所主張地下室基礎變更係非可歸責於隆豐公司一情，非可採
　　　信，故其主張此部分延長之工期應予加計云云，亦非可採。
（四）隆豐公司主辦系爭工程之中庭因曾經二次施工，應予加計工期一百六十五天云
　　　云，鈞國公司則以此部分之工程原即已包括於工程契約內等語置辯，經查中庭
　　　之二次施工既係在建管單位檢查通過，發給使用執照後始得施工，而本件系爭
　　　工程復因鈞國公司之指示未周造成鄰損，以致延誤核發使用執照之日期已如上
　　　述，而本件系爭工程又係以鈞國公司完全驗收合格交屋日為準（原審第一卷第
　　　三頁工程契約第四條），鈞國公司當不可能於中庭二次施工完成前即認驗收合
　　　格，則二次施工之日期自足以影響完工日期，是以隆豐公司主張應加計中庭二
　　　次施工之工期，應屬可採，次查中庭之二次施工包括部分建物工程（如守衛室
　　　、地層磁磚鋪貼）及雜項工程（如圍牆、雕像、花圃），參照台灣省建築管理
　　　規則第二十四條第一項第二、三款之規定，建物工程之工期為二個月（六十天
　　　），雜項工程之工期為三個月（九十天），鈞國公司對此等工期之日數復未爭
　　　執，故總計隆豐公司得加計一百六十五天工期。
（五）隆豐公司另主張追加之「清玻璃改為茶色玻璃」及「電話受信箱改為不鏽鋼」
      應加計工期部分，因鈞國公司業已同意支付此二部分之追加工程，故隆豐公司
      之此部分應屬可採，而隆豐公司主張「清玻璃改為茶色玻璃」部分，因隆豐公
      司須取消原訂清玻璃之材料並另行定作茶玻璃，而全部戶數達五十戶，所需加
      計之備料工期為二十天，又「電話受信箱改為不鏽鋼」同樣須取消原訂受信箱
      並另行定作不鏽鋼材質之受信箱，所需加計之備料工期為十天等情，鈞國公司
      並未予爭執，故此二部分隆豐公司應得主張加計三十天工期。
（六）隆豐公司又主張「後陽臺地坪貼磁磚」、「陽臺變更側貼二丁掛」、「店鋪一
      樓落地門」及「ＢＦ包管木作工程二次工程」等項目，亦應加計工期云云，鈞
      國公司則以此等部分已包括於原本之契約內，不得加計工期等語，經查依兩造
      工程契約所附建材表第十一項後段：「前後陽台舖設１０×１０ＣＭ方塊止滑地磚
      」之規定觀之，後陽台地板貼方塊磚之工程即應認係屬契約範圍內之工作項目
      ，另依該建材表第三項中段：「外牆正、側、背面均貼方塊磚」之規定，陽台
      側貼二丁掛部分工程，亦應認係屬契約範圍內之工作項目；再揆諸工程慣例營
      建建築物水電工程時，對於外露水電管線，均應予以適當之包覆，且為求工程
      連貫性，實無再發包予他人承作之必要，是以本項水電管線之包覆工程部分，
      即應包含於水電工程承包範圍；況此等工程隆豐公司請求加計之追加工程款，
      業經本院前審以均屬原來工程契約範圍內之工作項目，而駁回隆豐公司之請求
      確定，是以此部分隆豐主張加計工期云云，即非可採。
（七）綜上，隆豐公司得主張加計之工期計三百三十日（一三五日加一六五日加三十
      日，等於三百三十日），而依兩造工程契約原訂之完工日為八十二年十月二十
      七日，加上三百三十日後，為八十三年九月二十七日，並未逾本院所認定鈞國
      公司同意延長工期至八十四年一月五日之時日，是以隆豐公司在八十四年一月
      五日以後之交屋，仍應認係遲延，隆豐公司主張其均未遲延交屋云云，自有未
      當。
六、鈞國公司主張隆豐公司依契約關係僅得再請求鈞國公司給付七、八五二、四三０
    元，而隆豐公司應給付鈞國公司遲延完工之罰款六七、二五四、四六八元，及為
    修補隆豐公司施工之瑕疵以及早日完工，已墊付之修繕費用三、一二七、一三二
    元，並與訴外人意盛營造公司簽約處理後續修繕事宜所需費用為一、九九二、○
    ○元，共計七二、四二一、一五二元，鈞國公司主張以其中七、八五二、四三０
    元主張抵銷等語。經查：
（一）本件工程之完工日應認定為鈞國公司最後付款之日即八十四年一月五日，已如
      前述，隆豐公司交屋在該日之前者，即並未遲延，該日後始交屋者，係以鈞國
      公司同意據以為認定完工日標準之八十四年二月二十七日為完工日，該部分並
      應視其逾上開最後付款日之日數，依據合約書第七條第五款計算違約金，亦詳
      述於上開理由五之（一）。依據卷附之交屋同意書及兩造合約第七條第五項約
      定之計算結果（詳細計算式如附表），隆豐公司因遲延而應給付鈞國公司之違
      約金為五百六十六萬八千五百三十六元；次查隆豐公司雖主張以鈞國公司與客
      戶所訂之完工期為開工日起四百五十個工作天計算，鈞國公司不可能對房地買
      受人負遲延責任，又鈞國公司於八十三年六月四日取得使用執照後，於八十三
      年七月二十九日辦妥建物第一次登記後，即已隨時以未售房地抵押貸款，且依
      契約所訂計算違約金之總額過高，應予核減云云，然查兩造關於逾期罰款之約
      定（原審第一卷第四頁），依民法第二百五十條規定，應視為因不於適當時期
      履行債務所生損害之賠償總額約定，雖本件隆豐公司有部分房屋已於約定期限
      內完成，然隆豐公司並未能舉證證明鈞國公司因其一部履行所受之利益若干，
      且依兩造之契約所算之違約金額為五百六十六萬八千五百三十六元，與契約原
      定之工程款一億五千二百萬元及隆豐公司已領得之一億四千五百七十八萬九千
      三百九十六元相較，並無過高之情形，是以隆豐公司請求依民法第二百五十一
      條、第二百五十二條規定酌減違約金，核非可採；末查該違約金債權雖未定給
      付期限，惟鈞國公司為抵銷意思表示之書狀於八十四年十一月二日送達隆豐公
      司（原審第二卷第一頁），應認鈞國公司已向隆豐公司為給付之催告，是該債
      權已屆清償期，鈞國公司自得以之主張與隆豐公司請求之工程款抵銷。
（二）鈞國公司另主張其初驗結果發現系爭工程有缺失及未完成之處，因通知隆豐公
      司修理未果，而接手隆豐公司未完成之工作及修補瑕疵，已支出費用三百一十
      二萬七千一百三十二元等情，業據其提出工程估驗請款單六十七紙，並有歡喜
      自在工程驗收修繕估算明細表三紙附卷可稽（原審第一卷第九十一頁至二０一
      頁），復經證人即鈞國公司前副理陳塗金於原審到庭證稱：「是我會同公司人
      員對未賣出的做一初步驗收，數額是我根據缺點預估的，有通知隆豐公司人員
      來修補，都沒（筆錄載為「未」）來（補修），公司（即鈞國公司）自行僱工
      修補」等語（見原審第一卷第四十八頁正、反面）。按證人為不可代替之證據
      方法，如果確係在場聞見待證事實，而其證述又非虛偽者，縱令證人與當事人
      有親屬、親戚或其他利害關係，其證言亦非不可採信（最高法院五十三年台上
      字第二六七三號判例可資參照）．況鈞國公司於八十四年三月四日以鈞工管字
      第零零八號函附工程驗收紀錄表一份致隆豐公司，該函說明稱：「一、本公司
      （即鈞國公司）於（八十四年）二月二十七日有關『歡喜自在』（即系爭工程
      ）工地進行交屋驗收，提列驗收記錄表乙份請查收。二、表列驗收缺點及未完
      成之工程，貴公司（即隆豐公司）若願繼續完成及修繕，請於文到五日內提出
      擬解決辦法，否則本公司（即上訴人）逕自雇工進場處理，工程款將於完工後
      再議。」等語（原審第一卷第四十一頁），應足認鈞國公司已依法催告隆豐公
      司改善其工作，是以鈞國公司主張初估有問題部分，曾通知隆豐公司修補，惟
      隆豐公司未修補等情，堪信為真正。鈞國公司主張依兩造所定合約第二十二條
　　　第二項之約定，以此部分修補支出之費用，三百十二萬七千一百三十二元，自
　　　支付隆豐公司之工程款扣除．自無不合。
（三）至鈞國公司主張與訴外人意盛營造公司簽訂工程合約處理修繕事宜，工程款計
      一百九十九萬二千元，依本件工程合約第二十二條第二項約定，其亦得以該部
      分款項主張自隆豐公司之工程款中扣抵等語，雖據提出工程合約一份及估價單
      一紙為證（原審第一卷第一八八頁），惟查其與意盛營造公司所訂合約之第七
      條第一款約定：工程驗收及付款方式：依估價單各項工作完成，經甲方（即鈞
      國公司）初驗合格後，依合約先給付百分之八十保留百分之二十，待全部驗收
      合格後付款。然隆豐公司既否認此部分支出，而鈞國公司迄本院言詞辯論終結
　　　之日止，復未能證明意盛營造公司所作工程已經其驗收合格，及其已給付上開
　　　數額之工程款予意盛營造公司，則其主張以該一百九十九萬二千元之工程款與
　　　隆豐公司之工程款抵銷，即無理由。
（四）綜上，鈞國公司得向隆豐公司請求之金額為八、七九五、六六八元（0000000+
　　　0000000=0000000） ，其主張以該筆金額中之七、八五二、四三０元與其自承
　　　隆豐公司得請求之工程款債權相抵銷，為無不合，應予准許。
七、綜上所述，隆豐公司得請求鈞國公司給付之工程款，扣除鈞國公司主張抵銷之金
    額七百八十五萬二千四百三十元後，於二十九萬六千二百八十元之範圍及自本件
    起訴狀繕本送達翌日（即八十四年八月十三日）起至清償日止之法定遲延利息之
    範圍內為有理由，原審於此範圍內為隆豐公司勝訴之判決並無違誤，上訴人鈞國
    公司就此部分之上訴為無理由，應予駁回，逾此部分，鈞國部分之上訴為有理由
    ，應予廢棄，改判如主文第二項所示，隆豐公司之上訴為無理由，應予駁回。
貳、反訴部分：
一、鈞國公司於原審反訴主張：隆豐公司於本件系爭工程完工後，原可再向伊請求七
    百八十五萬二千四百三十元之工程款，惟隆豐公司承攬系爭工程進度嚴重落後，
    遲至八十四年二月間始通知伊辦理初驗，經伊初驗結果，發現隆豐公司有諸多依
    約應施作之工程未完成，而完成部分亦有多處瑕疪，經伊函催隆豐公司改善，惟
    為隆豐公司拒絕，伊乃依合約第二十二條第二項規定，接手上開工程之施作，伊
    除墊付修繕費用三、一二七、一三二元外，並另與意盛營造公司簽約處理後續修
    繕事宜，工程款計一百九十九萬二千元。又隆豐公司依約定應於八十一年十二月
    三十一日起三百日歷天內（即八十二年十月二十七日）完工，惟其有所遲延，依
    約隆豐公司應給付伊違約金六七、三○二、○二○元。伊以上開款項中之七、八
    五二、四三○元與隆豐公司請求之工程款相抵銷後，隆豐公司尚應給付伊六千四
    百五十六萬八千零二十四元等情，求為命隆豐公司應如數給付，並加付法定遲延
    利息之判決。並聲明：(1)原判決主文第七項關於駁回上訴人其餘反訴部分及其假
    執行之聲請與命負擔訴訟費用之裁判均廢棄。(2)上開廢棄部分，隆豐公司應再給
    付上訴人六千四百五十六萬八千零二十四元及自八十四年十一月三日起至清償日
    止，按年息百分之五計算之利息。(3)第一、二審及發回前第三審訴訟費用由隆豐
    公司負擔。(4)第二項聲明部分，請准鈞國公司提供現金、或等值銀行可轉讓定期
    存單為擔保宣告假執行。
二、隆豐公司則以系爭工程之完工期應以鈞國公司之首次交屋日即八十三年六月七日
    為完工日，且依鈞國公司自認之事實，亦可證明本工程各戶在八十三年六月七日
　　至八十四年二月二十七日已陸續完工，而因本件工程有追加或變更之部分，再加
　　上鄰地排水糾紛致請領使用執照遲延，凡此等事由而延長之工期均不得歸責於伊
　　，應加計工期六百五十五天，依此計算，隆豐公司即無遲延完工之情事，鈞國公
　　司不得主張違約金，而隆豐公司既未遲延完工，鈞國公司當無自行修繕之權利，
　　故不得請求修繕費用，又縱認隆豐公司應支付違約金，在依契約約定每日違約金
　　金額及實際遲延日數算出違約金總額後，仍應予以酌減等語資為抗辯。並聲明：
　　(1)原判決不利於隆豐公司之部分廢棄。(2)右廢棄部分，鈞國公司在第一審之反訴
　　及假執行之聲請均駁回。(3)鈞國公司之上訴駁回。(4)第一、二審及發回更審前第
　　三審訴訟費用均由鈞國公司負擔。(5)如受不利之判決時，願供擔保請准宣告免為
　　假執行。
三、經查鈞國公司自承隆豐公司尚可對其請求七百八十五萬二千四百三十元，惟主張
    以(1)其接手隆豐公司未完成之工作及修補瑕疵所支出之費用三百一十二萬七千一
    百三十二元，(2)其與訴外人意盛營造公司簽訂工程合約處理修繕事宜之工程款計
    一百九十九萬二千元，(3)隆豐公司因工程遲延，依兩造間工程合約第七條第五款
    應給付鈞國公司違約金三部分之款項為抵銷。經本院審酌結果，上開三部分鈞國
    公司得請求之金額為八百七十九萬五千六百六十八元，已如理由六所述，鈞國公
    司以該等款項中之七、八五二、四三０元與其自承應給付隆豐公司之工程款抵銷
    後，尚得請求隆豐公司給付九十四萬三千二百三十八元。鈞國公司請求隆豐公司
    給付六千四百五十六萬八千零二十四元，及自反訴起訴狀繕本送達之翌日即八十
    四年十一月三日起至清償日止，按週年利率百分之五計算之利息，於上開九十四
    萬三千二百三十八元及上開期間之法定遲延利息之範圍內，為有理由，逾此部分
    為無理由，原審判命隆豐公司應給付鈞國公司九十四萬三千二百三十八元及法定
    遲延利息，經核並無違誤，兩造各就其敗訴部分上訴，指摘原判決不當，求予廢
    棄改判，為無理由，應均駁回其上訴。
據上論結，本件隆豐公司之上訴無理由，鈞國公司之上訴為一部有理由，一部無理由
，依民事訴訟法第四百四十九條第一項、第四百五十條、第七十八條、第七十九條但
書，判決如主文。
中　　　華　　　民　　　國　　九十一　　年　　　七　　　月　　　九　　　日
~B1民事第二庭審判長法　官　童有德
~B2　　　　　　　　法　官　黃永泉
~B3　　　　　　　　法　官　蔡秉宸
右為正本係照原本作成。
兩造就其敗訴部分均得上訴。
如對本判決上訴，須於收受判決送達後二十日內向本院提出上訴書狀，其未表明上訴
理由者，應於提出上訴後二十日內向本院提出上訴理由書（須按他造人數附具繕本）
，並繳納送達用雙掛號郵票拾份（每份參拾肆元）。
上訴時應提出委任律師或具有律師資格之人之委任狀；委任有律師資格者，另應附具
律師及格證書及釋明委任人與受任人有民事訴訟法第四百六十六條之一第一項但書或
第二項（詳附註）所定關係之釋明文書影本。
~B 　 　　　　　　書記官　蕭玉真
中　　　華　　　民　　　國　　九十一　　年　　　七　　　月　　　十　　　日
附註：
民事訴訟法第四百六十六條之一（第一項、第二項）
對於第二審判決上訴，上訴人應委任律師為訴訟代理人。但上訴人或其法定代理人具
有律師資格者，不在此限。
上訴人之配偶、三親等內之血親、二親等內之姻親，或上訴人為法人、中央或地方機
關時，其所屬專任人員具有律師資格並經法院認為適當者，亦得為第三審訴訟代理人
。
                                                                        Ｈ
